臺灣桃園地方法院刑事判決　　　　　　　 94年度易字第119號
公　訴　人　臺灣桃園地方法院檢察署檢察官
被　　　告　乙○○
　　　　　　丙○○○
上列被告因詐欺案件，經檢察官提起公訴（93年度偵續字第11號）
，本院判決如下：
    主  文
乙○○、丙○○○均無罪。
    理  由
一、公訴意旨略以：被告乙○○係冠旗水電材料有限公司（下稱
    冠旗公司）之負責人，與被告丙○○○為夫妻關係，二人基
    於犯意之聯絡，共同意圖為自己不法之所有，明知積欠他人
    大量貨款，已無支付貨款之資力，竟於民國91年4 月15日、
    16 日 ，在桃園縣桃園市○○路○ 段278 號凡特電業有限公
    司（下稱凡特公司）處，向凡特公司佯稱欲購買衛浴設備，
    並交付冠旗公司所簽發以臺灣中小企業銀行楊梅分行為付款
    人、發票日91年5 月31日、票號AP0000000 號、金額新臺幣
    （下同）63,500元；及簽發以上海商業儲蓄銀行為付款人、
    發票日91年6 月30日、票號0000000 號、金額50,000元之支
    票各乙紙予凡特公司，致凡特公司不疑有詐，於訂貨當日，
    將省水馬桶、面盆、瓷蓋等價值總計63,179元之衛浴設備交
    付予乙○○、丙○○○。嗣前開二張支票屆期經提示，均因
    拒絕往來而遭退票，復經凡特公司催討貨款不獲處理，凡特
    公司始查悉受騙，因認被告乙○○、丙○○○二人共同涉犯
    刑法第339 條第1 項詐欺取財罪嫌云云。
二、按犯罪事實應依證據認定之，無證據不得認定其犯罪事實；
    不能證明被告犯罪者，應諭知無罪之判決，刑事訴訟法第
    154 條第2 項及第301 條第1 項分別定有明文。而告訴人之
    告訴，係以使被告受刑事訴追為目的，是其陳述是否與事實
    相符，仍應調查其他證據以資審認；且認定不利於被告之事
    實，須依積極證據，苟積極證據不足為不利於被告之認定時
    ，即應為有利於被告之認定，更不必有何有利之證據（最高
    法院52年台上字第1300號及30年上字第816 號分別著有判例
    可資參照）。復按刑法第339 條詐欺罪之成立，係以行為人
    意圖為自己或第三人不法之所有，以詐術使人將本人或第三
    人之物交付或取得利益為要件，而所謂以詐術使人交付，必
    須被詐欺人因其詐術而陷於錯誤，若其所用之方法，不能認
    為詐術，亦不致使人陷於錯誤，即不構成該罪（最高法院46
    年台上字第260 號亦著有判例可資參照）。至於民事債務當
    事人間，若有未依債務本旨履行給付之情形，在一般社會經
    驗而言，原因非一，其因不可歸責之事由而無法給付，或因
    合法得對抗他造主張抗辯而拒絕給付，甚至債之關係成立後
    ，始行惡意遲延給付，皆有可能，非必出於自始無意給付之
    詐欺犯罪一端。
二、公訴人認被告二人涉有上開詐欺取財犯嫌，無非係以：證人
    即凡特公司之代理人甲○○之證言，並有銷貨單3 張、支票
    影本2 張、退票理由單影本2 張、臺灣中小企業銀行楊梅分
    行93年2 月20日93楊梅字第067 號函及上海商業儲蓄銀行楊
    梅分行93年6 月30日（93）上楊字第235 號函所附退票紀錄
    明細表各1 份等為其主要論據。
三、訊據被告乙○○、丙○○○均堅決否認有何詐欺之犯行，被
    告乙○○辯稱：伊公司多年前即與凡特公司有業務往來，且
    確實有於91年4 月15日向凡特公司購買總價63,179元之衛浴
    設備等貨品，並於91年4 月15日曾交付凡特公司上開二張支
    票及一些客票用以清償先前積欠凡特公司之貨款，嗣陸續收
    受此批貨品後，因景氣不好，又遭他人倒債，該二張支票始
    沒辦法兌現，伊向凡特公司購買此批衛浴設備等物品時，並
    無詐欺之故意等語；被告丙○○○則辯稱：冠旗公司是被告
    乙○○在經營、管理，而伊僅是在被告乙○○有事外出時，
    對於凡特公司所送來之貨物代為簽收而已，本案確實與伊無
    關，伊亦無詐欺犯行等語。經查：
  (一)被告乙○○確實有於91年4 月15日向凡特公司購買總價63,1
    79元之衛浴設備等貨品，並由被告二人親自點收貨品，而被
    告乙○○另曾於訂貨當日交付凡特公司付款人為臺灣中小企
    業銀行楊梅分行、發票日91年5 月31日、票號AP000000 0號
    、面額63,5 00 元；付款人上海商業儲蓄銀行、發票日91年
    6 月30日、票號0000000 號、面額50,000元之支票2 紙及客
    票金額共計約55,000元之票據，作為清償先前尚積欠凡特公
    司貨款之用，且其中客票約55,000元已兌現，上開支票2 紙
    則被拒絕往來而遭退票等情，業據被告乙○○、丙○○○二
    人所是認，核與證人甲○○於偵查及本院審理中證述情節大
    致相符（見91年度偵字第12406 號偵查卷第12頁以下、本院
    94 年4月21日審判筆錄），並有銷貨單3 張、支票影本2 張
    及退票理由單影本2 張在卷可稽，堪認此等事實為真。
  (二)被告乙○○辯稱於91年4月15日曾交付凡特公司上開二張支
    票及一些客票用以清償先前積欠凡特公司之貨款，嗣因景氣
    不好，又遭他人倒債，該二張支票始沒辦法兌現，伊向凡特
    公司購買此批衛浴設備等物品時，並無詐欺之故意，而被告
    丙○○○辯稱：伊僅是在被告乙○○有事外出時，對於凡特
    公司所送來之貨物代為簽收而已，伊並無經營冠旗公司，更
    無向凡特公司為詐欺行為乙節。查：
  (1)冠旗公司與凡特公司生意往來多年，且自90年1 月間起冠旗
    公司即出現無法按時支付貨款情況，迄至91 年4月15日止尚
    積欠凡特公司500,000 多元貨款未予清償等情，業據證人甲○○於本院審理時證稱：「（你從何時開始與冠旗公司有業
    務往來？）八十七年開始。」、「（91年4 月15日在之前，
    冠旗公司有無積欠凡特公司貨款？）有，‧‧‧」、「（冠
    旗公司91年4 月15日前欠的貨款為何？）54萬多。這是90年
    1 月到91年3 月陸陸續續沒有結清的貨款。」等語明確（見
    94年4 月21日審判筆錄），且為被告二人所不否認，足見凡
    特公司在91年4 月15日前即因與冠旗公司多年生意往來之故
    而知悉冠旗公司在資金調度上確實發生困難及被告乙○○、
    丙○○○二人之財務狀況已有不佳。
  (2)又凡特公司既對於冠旗公司及被告二人之營業、財務狀況，
    有所知悉之情況下，仍於91年4 月15日被告乙○○代表冠旗
    公司再向凡特公司訂購總價63,179元之衛浴設備等物品時，
    凡特公司猶願意出售貨品，顯見凡特公司當係經過審慎評估
    償付貨款風險後所為之決定，且再依證人甲○○證稱冠旗公
    司本次所購貨品總價僅63,179元，並無異於雙方往常交易狀
    況而有大量買進之情事（見本院94年4 月21日審判筆錄），
    及參酌冠旗公司係專賣衛浴設備之中盤商，於買進本案衛浴
    設備等物品後擺放在店內供一般客戶選購，尚屬合理等情，
    從而，實難僅憑被告二人於購買上開衛浴設備後，發生無法
    清償貨款之情，而遽推認此次向凡特公司購買貨品之初，即
    有詐欺故意，並係施用詐術之行為。
  (3)再者，被告乙○○有於91年4 月15日支付凡特公司上開二張
    支票及客票約55,000元，作為清償先前欠款之用，其中客票
    部分皆已兌現等情，如前所述，苟若被告乙○○代表冠旗公
    司向凡特公司購買本案衛浴設備貨品之初，即存有詐欺之意
    ，其僅可能以上開支票或其他無法兌現之票據佯稱清償前債
    之方式取信凡特公司即可，又豈需交付與本案貨款相當之已
    兌現約55,000元客票作為清償部分前債之理。抑且，冠旗公
    司於買進本案衛浴設備後，並無旋即以低轉賣予他人牟利，
    嗣該公司發生跳票事件，被告二人猶能坦然以對，儘速召開
    債權人會議，試圖解決債務糾紛等情，此亦為證人甲○○所
    不否認，並有冠旗水電材料有限公司債權人會議紀錄1 份在
    卷可稽，益徵被告乙○○辯稱不能清償此貨款，乃係因事後
    生意週轉不靈，又遭他人欠債所致，而非自始即有意詐欺凡
    特公司乙節，應屬可信。
  (4)被告丙○○○另辯稱：伊僅是在被告乙○○有事外出時，對
    於凡特公司所送來之貨物代為簽收而已，本案確實與伊無關
    等語。經查：依證人甲○○於本院審理中再證稱：「（向你
    訂貨的人是何人？）應該是乙○○，每次訂貨的也都是乙○○。」、「（丙○○○是否與乙○○共同經營水電行？）是
    的，我看丙○○○也都在店裡，也有在做店裡的生意，有招
    呼客人。乙○○的弟弟也在公司，但他弟弟與我沒有往來，
    沒有向我訂過貨，偶而有簽收貨物而已。」等語（見本院94
    年4 月21日審判筆錄），可知悉向來均係被告乙○○1 人向
    凡特公司聯絡訂購貨品及送貨物品事宜，至為明確。又縱令
    被告丙○○○基於夫妻之情誼在冠旗公司內幫忙、管理店面
    或偶有代為收受貨品，亦難以此即遽推斷被告丙○○○就本
    案訂購衛浴設備之事，亦有參與其中，是被告丙○○○此部
    分辯稱，尚非全屬無據。
  (5)綜上，被告二人前揭辯稱，應非虛妄，堪予採信。
  (三)至證人甲○○雖再證稱：冠旗公司自90年1 月開始，已未按
    時給付貨款，但因該公司為老店，且被告二人陳稱不會積欠
    他人債務，又因被告丙○○○經常出國，家境看似很好，所
    以覺得沒問題，才會繼續出貨，豈知被告二人當時對外已欠
    下鉅債，仍向伊公司訂貨，伊覺得是受騙等語，然以證人甲○○年屆50歲，服務於凡特公司已有多年時間，應有相當程
    度之智識及歷練，並非毫無社會經驗者，尤以冠旗公司尚積
    欠貨款達500,000 多元未為清償之情況下，猶未對被告二人
    及冠旗公司之信用狀況、償付能力稍加調查或懷疑，而僅以
    形式上外觀認為被告二人之資力，即直指本案係遭詐騙所致
    ，顯不合情理，依此，證人甲○○前揭證稱尚不足作為被告
    二人有公訴人所稱詐欺犯行之不利之認定。
  (四)公訴人雖另認被告二人於交付凡特公司上開支票後，該支票
    之存款帳戶即自91年4 月15日起，發生密集退票，顯見被告
    有此詐欺之情事云云，並提出臺灣中小企業銀行楊梅分行函
    及上海商業儲蓄銀行楊梅分行函所附退票紀錄明細表2 份等
    為證，惟經本院詳細審閱卷附冠旗公司退票紀錄明細表結果
    ，冠旗公司所出具之票據確實有於91年4 月15日遭退票1 張
    ，其餘大量退票日期則發生在91年5 月間以後之事甚明，另
    以本案貨款金額僅為63,179元，金額非鉅等情觀之，縱然被
    告乙○○尚有積欠他人債務未償還或因其他情事，以致其以
    冠旗公司名義所出具之票據於91年4 月15遭退票，亦不必然
    表示被告乙○○或被告丙○○○對外無能力周轉償還本件貨
    款，是公訴人以上開退票紀錄明細表而遽認定被告二人於購
    買本案衛浴設備貨品時，對外已因退票負有債務，顯陷於無
    資力狀態，因認被告二人有詐欺之情事，實嫌速斷。
  (五)綜上所述，本件被告乙○○向凡特公司所購買貨品之貨款，
    至今雖未全數償還，其行為固屬不當，然被告乙○○未依債
    務本旨履行給付，非必即出於自始無意給付之詐欺犯罪故意
    ，實難以單純債務不履行之狀態，即推定被告二人自始即有
    不法所有之意圖，且係施用詐術，逕認應以詐欺罪責相繩。
    此外，本院復查無其他積極證據足資證明被告二人有如公訴
    人所指之詐欺犯行，揆諸前揭法條及判例意旨說明，被告二
    人之詐欺犯行洵難認定，自不能證明被告二人犯罪，依法應
    為無罪判決之諭知。
據上論斷，應依刑事訴訟法第301條第1項，判決如主文。
本案經檢察官陳志全到庭執行職務。
中    華    民      國    94    年    5     月     5   日
                             臺灣桃園地方法院刑事第七法庭
                                 審判長法  官  孫惠琳
                                       法  官  劉為丕
                                       法  官  賴淑美
以上正本證明與原本無異。
如不服本判決，應於判決送達後10日內向本院提出上訴狀 (應附
繕本)， 上訴於臺灣高等法院。
                                       書記官  陳育君
中    華    民      國    94    年   5    月     5     日
